【裁判字號】    88,訴,3076
【裁判日期】    890303
【裁判案由】    分割共有物
【裁判全文】
臺灣臺中地方法院民事判決            八十八年度訴字第三○七六號
    原      告  甲○○
    訴訟代理人  陳亦奇  律師
    複代理人    丁○○        .
    被      告  丙○○        .
                乙○○        .
右當事人間分割共有物事件，本院判決如左：
    主      文
兩造共有坐落台中市○○區○○段五二九地號，地目田，面積０．三六八七公頃土地
之分割方法為：如附圖一所示Ａ部分面積０．一二二九公頃分歸被告丙○○取得，Ｂ
部分面積０．一二二九公頃分歸被告乙○○取得、Ｃ部分面積０．一二二九公頃分歸
原告甲○○取得。
訴訟費用由被告乙○○負擔三分之一，被告丙○○負擔三分之一，其餘由原告負擔。
    事      實
甲、原告方面：
  一、聲明：求為判決兩造共有坐落台中市○○區○○段五二九地號，地目田，面積
      ０．三六八七公頃土地准予分割。
  二、陳述：
    (一)坐落台中市○○區○○段五二九地號，地目田，面積０．三六八七公頃土地為
      兩造所共有，原告應有部分為三分之一，被告應有部分亦各為三分之一，系爭
      土地地目雖為田，但係為都市計畫內之土地，經編定為住宅區○道路用地，已
      非法律禁止原物分割之農地，又都市計畫所編定之道路預定地，在政府依法徵
      收取得前，所有權人得繼續為原來之使用或改為妨礙指定目的較輕之使用，並
      得申請為臨時建築使用，非依物之使用目的不能分割（最高法院七十五年度第
      五次民事庭會議決議可參）。是以，系爭土地依物之使用目的亦無不能分割之
      情事，且又無不得分割之限制約定，由於共有人間無法達成協議分割，爰請求
      判決依附圖一所示之方案予以分割。
    (二)對被告抗辯之陳述：
      原告於起訴前即數度與被告協議分割，因被告堅持須將地上物拆遷問題一併解
      決而未果，此亦為被告於鈞院審理時所是認。
  三、證據：提出土地登記簿謄本一份、地籍圖謄本一份、台灣省台中市政府工務局
      八十八年八月十日（八十八中都速字第八八０三００五六號）簡便行文表核發
      之土地使用分區簡覆表為證，並聲請本院勘驗現場及囑託台中市中正地政事務
      所測量。
乙、被告方面：
  一、聲明：求為判決駁回原告之訴。
  二、陳述：原告並無與被告二人就系爭共有物之分割予以協議，其逕起訴請求分割
      ，依法不合。而原告主張之分割方案，惟一對外聯絡道路竟分割在屬原告之部
      分，被告等人坐落附圖一所示Ａ、Ｂ部分之建物如無聯絡道路將無法出入，且
      訴外人許茂林坐落系爭土地之建物亦是協議重點，原告皆未提及，其所提方案
      顯失公平。
  三、證據：提出相片四張為證。
    理      由
一、本件原告主張坐落台中市○○區○○段五二九地號，地目田，面積０．三六八七
    公頃土地兩造所共有，應有部分各為三分之一，且共有人間無法達成協議分割及
    從無不分割特約之情事，有土地登記簿謄本二份、地籍圖謄本一份可按，被告雖
    辯稱兩造就系爭共有物之分割未曾協議，惟查，本院於審理中數度試行和解，兩
    造均無法達成合意，足認兩造就系爭土地之分割確有不能協議之情事，堪信原告
    之主張為真實。
二、查系爭土地地目雖為田，但係為都市計畫內之土地，經編定為住宅區○道路用地
    ，此有台灣省台中市政府工務局八十八年八月十日（八十八中都速字第八八０三
    ００五六號）簡便行文表核發之土地使用分區簡覆表可證，足認系爭土地已非法
    律禁止原物分割之農地。又參照最高法院七十五年度第五次民事庭會議決議：『
    民法第八百二十三條第一項但書所謂因物之使用目的不能分割，係指該共有物現
    在依其使用目的不能分割者而言。倘現在尚無不能分割之情形，則將來縱有可能
    依其使用目的不能分割情事，亦無礙於共有人之分割請求權。依都市計畫法第四
    十二條、第五十條、第五十一條之規定，道路預定地屬於公共設施用地。於一定
    期限內以徵收等方式取得之，逾期即視為撤銷，且於未取得前，所有權人仍得繼
    續為原來之使用或改為妨礙指定目的較輕之使用，並得申請為臨時建築使用。故
    經都市○○○○○道路預定地而尚未闢為道路之共有土地，其共有人非不能訴請
    分割。』，系爭土地既尚未經政府依法徵收，堪認依其物之使用目的亦無不能分
    割之情事，且兩造間又無不得分割之限制約定，核與民法第八百二十三條第一項
    規定相符，是原告請求分割共有物，應予准許。
三、查系爭土地，呈東西向狹長形，其使用之現狀，如後附圖一中之現況圖所示，由
    現況圖之使用現狀可知，系爭土地上目前甲、乙、丙部分有建物，甲部分為訴外
    人許茂林使用，乙部分為被告丙○○使用，丙部分為被告乙○○使用，業據本院
    履勘現場，並囑託台中市中正地政事務所勘測屬實，製有複丈成果圖在卷可稽，
    復為兩造所不爭執。原告主張依附圖一所示分割方案予以分割，被告雖亦曾於本
    審理時提出附圖二所示之分割方案，惟被告所提之方案先將系爭土地分成三部分
    ，復於該三部分土地中依兩造應有部分再各予細分成三部分，本院審酌其所提方
    案，認其將系爭土地太過細分，勢必使系爭土地無法發揮最大之經濟效用，是認
    該方案尚非妥適。而系爭土地之東南方臨接道路，依原告主張附圖一之分割方案
    ，Ａ、Ｂ、Ｃ部分之土地均可直接面臨道路，而Ｂ、Ｃ部分現有被告二人使用之
    建物坐落其上（使用情形詳前所述），因附圖一現況圖中乙部分現為被告丙○○
    使用，而該部分係位於附圖一分割方案之Ａ部分，因此本院認按附圖一之分割方
    案，將Ａ部分面積０．一二二九公頃分歸被告丙○○取得，Ｂ部分面積０．一二
    二九公頃分歸被告乙○○取得、Ｃ部分面積０．一二二九公頃分歸原告甲○○取
    得，應屬妥適。爰定其分割方法如主文第一項所示。
四、末按分割共有物事件本質上並無訟爭性，兩造本可互換地位，由任一共有人起訴
    請求分割，均無不可，故勝訴當事人之訴訟行為，自非為伸張或防衛權利所必要
    者，訴訟費用宜由各當事人依應有部份比例分擔，併此敘明。
五、據上論結，原告之訴為有理由，依民事訴訟法第七十八條、第八十一條第一款、
    第八十五條第一項但書，判決如主文。
中      華      民      國    八十九    年      三      月      三      日
                                            臺灣臺中地方法院民事第一庭
~B法      官  陳慧珊
右為正本係照原本作成
如不服本判決，應於判決送達後二十日內，向本院提出上訴狀。
中      華      民      國    八十九    年      三      月      三      日
~B法院書記官


司法院資訊處製作；財團法人民間司法改革基金會備份。
